ACORDAO-COMPLETO-2345957

ACÓRDÃO 1840/2019 ATA 5/2019 - PRIMEIRA CÂMARA

VISTOS, relatados e discutidos estes autos que tratam de atos de concessão de pensão civil emitidos pela Fundação Instituto Brasileiro de Geografia e Estatística;
ACORDAM os Ministros do Tribunal de Contas da União, reunidos em Sessão da 1ª Câmara, nos termos do art. 71, inciso III, da Constituição Federal, art. 1º, inciso V, e art. 39, inciso II, da Lei 8.443/1992 e art. 260, § 1º, do RITCU e ante as razões expostas pelo Relator, em:
9.1. considerar legais os atos de concessão de pensão civil instituídos por Antônio Melquiades Lima da Cruz (XXX.508.985-XX) em favor de Eduvirgens Maria dos Santos Cruz (XXX.881.545-XX) ; Eronildes Alves dos Santos (XXX.636.741-XX) em favor de Neusa Maria Silva (XXX.469.601-XX) e Patricia Ferreira da Silva (XXX.021.065-XX) ; Francisco Alves Araujo (XXX.011.073-XX) em favor de Maria Neide Araujo Teles (XXX.630.163-XX) ; Guarany Cabral de Lavor (XXX.216.931-XX) em favor de Joana Maria El Afiouni (XXX.813.748-XX) ; Luiz Magno Gomes e Silva (XXX.283.703-XX) em favor de Maria Marly Lima e Silva (XXX.383.623-XX) ; Virmar Ribeiro Soares (XXX.968.597-XX) em favor de Náira Nunan Ribeiro Soares (XXX.962.557-XX) ;
9.2. considerar legal o ato de concessão de pensão civil instituído por Décio Lobo da Silva (XXX.194.394-XX) em favor de Eduardo Bezerra da Silva (XXX.551.604-XX) e Ladjane Maria de Oliveira (XXX.003.934-XX) , sem prejuízo de determinar à Fundação Instituto Brasileiro de Geografia e Estatística que emita ato de alteração da referida concessão, em observância ao art. 2º da EC 70/2012 e ao Acórdão 2553/2013-TCU-Plenário, encaminhando o referido ato, via e-Pessoal, para registro por este Tribunal;
9.3. considerar ilegal o ato de concessão de pensão civil instituído por Oswaldo Santos de Melo (XXX.267.944-XX) em favor de Florinda Simão de Melo (XXX.337.554-XX) ;
9.3.1. dispensar a devolução dos valores indevidamente recebidos até a data da ciência pela Fundação Instituto Brasileiro de Geografia e Estatística, do presente acórdão, com base no Enunciado 106 da Súmula da Jurisprudência do TCU;
9.4. determinar à Fundação Instituto Brasileiro de Geografia e Estatística que:
9.4.1. faça cessar os pagamentos decorrentes do ato impugnado, comunicando ao TCU, no prazo de 15 (quinze) dias, as providências adotadas, nos termos do art. 262, caput, do Regimento Interno do TCU, art. 8º, caput, da Resolução-TCU 206/2007 e art. 19, caput, da Instrução Normativa-TCU 78/2018;
9.4.2. emita novo ato, livre da irregularidade apontada, submetendo-o ao TCU pelo sistema e-Pessoal no prazo de 30 (trinta) dias, nos termos do art. 262, § 2º, do Regimento Interno do TCU e art. 19, § 3º, da Instrução Normativa - TCU 78/2018, ajustando o valor do benefício ao previsto no comando dado pela EC 41/2003 c/c a Lei 10.887/2004 (totalidade dos proventos percebidos pelo aposentado na data anterior à do óbito, até o limite máximo estabelecido para os benefícios do regime geral de previdência social, acrescido de setenta por cento da parcela excedente a este limite e reajuste pelos índices do INSS) ;
9.4.3. informe à beneficiária do ato considerado ilegal que no caso de não provimento de recurso eventualmente interposto, deverão ser repostos os valores recebidos após a ciência deste acórdão pela Fundação Instituto Brasileiro de Geografia e Estatística;
9.4.4. comunique imediatamente à interessada o teor do presente acórdão, encaminhando ao TCU, no prazo de 30 (trinta) dias, comprovante da data da respectiva ciência, nos termos do art. 4º, § 3º, da Resolução-TCU 170/2004;
9.5. determinar à Secretaria de Fiscalização de Pessoal que monitore o cumprimento das determinações especificadas no item 9.4 (e subitens) deste acórdão.

Atos de concessão de pensão civil emitidos pela Fundação Instituto Brasileiro de Geografia e Estatística. Apreciação para fins de registro.

Primeira Câmara

3. Interessados: Eduardo Bezerra da Silva (XXX.551.604-XX); Eduvirgens Maria dos Santos Cruz (XXX.881.545-XX); Florinda Simão de Melo (XXX.337.554-XX); Joana Maria El Afiouni (XXX.813.748-XX); Ladjane Maria de Oliveira (XXX.003.934-XX); Leonardo de Oliveira Silva (XXX.540.694-XX); Maria Marly Lima e Silva (XXX.383.623-XX); Maria Neide Araujo Teles (XXX.630.163-XX); Neusa Maria Silva (XXX.469.601-XX); Náira Nunan Ribeiro Soares (XXX.962.557-XX); Patricia Ferreira da Silva (XXX.021.065-XX).

13.1. Ministros presentes: Bruno Dantas (na Presidência) e Vital do Rêgo (Relator).
13.2. Ministros-Substitutos convocados: Augusto Sherman Cavalcanti e André Luís de Carvalho.

VITAL DO RÊGO

Adoto como relatório, com os devidos ajustes de forma, o parecer emitido no âmbito do Ministério Público junto ao TCU (peça 12) , representado nos autos pelo Procurador, Dr. Júlio Marcelo de Oliveira, a seguir transcrita:
Trata-se de processo consolidado com oito atos de pensões civis instituídas por servidores da Fundação Instituto Brasileiro de Geografia e Estatística, com pareceres pela legalidade emitidos pelo controle interno e pela Secretaria de Fiscalização de Pessoal.
O servidor Décio Lobo da Silva (peça 2) , aposentado por invalidez permanente em 24.6.1997, faleceu e instituiu pensão civil em 11.3.2008, com proventos calculados de acordo com o art. 40, § 7º, inciso I, da CF/1988, com a redação que lhe foi conferida pela EC 41/2003, e atualizados com base nos índices do RGPS. Na linha dos pareceres precedentes, esta concessão poderá ser considerada legal e registrada pelo TCU.
Nota-se que, de acordo com as atuais fichas financeiras do Siape (peça 10, p. 3) , os proventos continuam sendo calculados com base na referida norma constitucional, apesar de a EC 70/2012 ter expressamente determinado, em seu art. 2º, a revisão da forma de reajuste das aposentadorias motivadas por invalidez e das respectivas pensões, para que tais benefícios passassem a observar o critério da paridade.
Esta Corte de Contas, ao apreciar a representação acerca do ‘estudo sobre a existência ou não de paridade com a remuneração do servidor ativo das pensões decorrentes de aposentadorias concedidas anteriormente à Emenda Constitucional – EC 41/2003, bem assim daquelas decorrentes das aposentadorias concedidas com base no art. 3º da mencionada emenda constitucional’, prolatou o Acórdão 2553/2013-TCU-Plenário, que decidiu, entre outras medidas, formular as seguintes orientações às unidades jurisdicionadas:
9.2. orientar os órgãos e entidades da Administração Pública Federal a observar as seguintes diretrizes na concessão de pensão:
9.2.1 as pensões civis decorrentes de aposentadorias ocorridas anteriormente à Emenda Constitucional 41/2003, ou as concedidas com fundamento no art. 3º da Emenda Constitucional 41/2003, somente gozarão de paridade com os vencimentos dos servidores em atividade se o óbito do servidor ocorreu até 31/12/2003;
9.2.2 para óbitos posteriores a 31/12/2003, os benefícios serão reajustados nos mesmos índice e data aplicáveis aos benefícios do RGPS;
9.2.3. constituem exceção à regra e continuam gozando do benefício de paridade (regra de exceção a partir da edição da Emenda Constitucional 41/2003) as pensões civis originadas por óbitos ocorridos a partir de 1º/1/2004 e que sejam decorrentes de:
 (...) 
9.2.3.2. aposentadorias por invalidez, para servidores que tenham ingressado no serviço público até 31/12/2003, com base no parágrafo único do art. 6.º-A da Emenda Constitucional 41/2003, incluído pela Emenda Constitucional 70/2012, observados os efeitos financeiros estipulados no art. 2º da EC 70/2012;
O servidor Oswaldo Santos de Melo (peça 7) foi aposentado em 12.6.1972, com base no fundamento legal a seguir:
Código: 1-1-5205-0; Espécie: Aposentadoria;
Descrição: CF/67, c/ red. da EC nº 1/69, art. 197, alínea ‘c’
Resumo: Aposentadoria, com proventos integrais, aos 25 anos de serviço efetivo, para ex-combatente da segunda guerra mundial, que tenha participado efetivamente em operações bélicas da força expedicionária brasileira, da marinha, da força aérea brasileira, da marinha mercante ou de força do exército, quando funcionário público civil, da administração, direta ou indireta, ou contribuinte da previdência social.
Tendo em vista que a aposentadoria do instituidor não foi motivada por invalidez e tampouco tem como fundamento legal o art. 3º da EC 47/2005, o benefício pensional, instituído em 11.4.2015, deveria observar o disposto no art. 40, § 7º, inciso I, da CF/1988, com a redação que lhe foi conferida pela EC 41/2003, contudo, foi deferido com o critério da paridade, de acordo com as fichas financeiras constantes da peça 10 (p. 7) .
Conforme esclarece o item 9.2.2 do Acórdão 2553/2013-TCU-Plenário, acima transcrito: ‘9.2.2 para óbitos posteriores a 31/12/2003, os benefícios serão reajustados nos mesmos índice e data aplicáveis aos benefícios do RGPS;’
O ato em questão ingressou neste Tribunal em 27.10.2015, de modo que pode ser apreciado sem a necessidade de prévia oitiva da interessada, nos termos do Acórdão 587/2011-TCU-Plenário.
Ante o exposto, o Ministério Público de Contas opina pela:
a) legalidade da pensão civil instituída por Décio Lobo da Silva e sugere determinar ao órgão de origem que promova a revisão desta concessão, em observância ao art. 2º da EC 70/2012 e ao Acórdão 2553/2013-TCU-Plenário, e encaminhe o ato de alteração, via e-Pessoal, para oportuna apreciação por este Tribunal;
b) ilegalidade da pensão instituída por Oswaldo Santos de Melo e sugere esclarecer à unidade jurisdicionada que a concessão poderá prosperar, mediante emissão de novo ato, livre da irregularidade apontada no presente parecer;
c) legalidade dos demais atos constantes dos autos.
É o Relatório.

não há.

Procurador Júlio Marcelo de Oliveira.

PENSÃO CIVIL. INSTITUIDOR APOSENTADO POR INVALIDEZ. SUPERVENIÊNCIA DAS REGRAS DADAS PELA EMENDA CONSTITUCIONAL 70/2012. FALECIMENTO DO INSTITUIDOR EM DATA ANTERIOR AO NOVEL COMANDO CONSTITUCIONAL. BENEFÍCIO CONCEDIDO COM BASE EM CRITÉRIO DE REVISÃO ANTERIORMENTE PREVISTO. NECESSIDADE DE EMISSÃO DE ATO DE ALTERAÇÃO CONTEMPLANDO O NOVO FUNDAMENTO CONSTITUCIONAL. INSTITUIDOR APOSENTADO COM FUNDAMENTO DISTINTO DE INVALIDEZ, NA VIGÊNCIA DA EMENDA CONSTITUCIONAL 41/2003, GERANDO PENSÃO CALCULADA PELA REGRA DA PARIDADE. IMPOSSIBILIDADE. ILEGALIDADE DE UM ATO. LEGALIDADE DOS DEMAIS. DETERMINAÇÕES.

PENSÃO CIVIL (PCIV)

Secretaria de Fiscalização de Pessoal (Sefip).

Em análise, atos de concessão de pensão civil emitidos pela Fundação Instituto Brasileiro de Geografia e Estatística em favor de diversos interessados.
A Sefip, na instrução eletrônica de peça 10, sugere que os 8 (oito) atos integrantes dos presentes autos sejam considerados legais, eis que as críticas eletrônicas não detectaram falhas capazes de macular o registro dos respectivos atos.
O Parquet de Contas, entretanto, discordou parcialmente da proposta formulada pela unidade técnica para dois atos. Ao analisar o ato de pensão civil instituído pelo ex-servidor Décio Lobo da Silva (aposentado por invalidez com proventos integrais desde 24/6/1997) , a despeito da concessão ter sido emitida em consonância com a legislação vigente à época do óbito do instituidor (que se deu em 11/3/2008) , o MPTCU verificou que os proventos atuais da respectiva pensão continuam com proventos calculados de acordo com o art. 40, § 7º, inciso I, da CF/1988, com a redação que lhe foi conferida pela EC 41/2003, e atualizados com base nos índices do RGPS, desconsiderando, portanto, o comando dado pelo art. 2º da EC 70/2012 e das orientações conferidas pelo Acórdão 2553/2013-TCU-Plenário que preconizam a emissão de ato de alteração modificando o cálculo do benefício de acordo com o critério da paridade. 
Além disso, o Parquet sustenta que o ato instituído por Oswaldo Santos de Melo, aposentado em 12/6/1972 e que veio a falecer em 11/4/2015, manteve no benefício instituído, de forma irregular, o critério da paridade, já que a aposentadoria não se deu por invalidez. Propõe, ao final: (i) considerar legal o ato instituído por Décio Lobo da Silva com determinação para que ato de alteração seja emitido com vistas a contemplar o comando dado pelo art. 2º da EC 70/2012; (ii) considerar ilegal o ato instituído por Oswaldo Santos de Melo.
-II-
No mérito, registro minha concordância com o parecer emitido no âmbito do Ministério Público junto ao TCU, quanto aos atos de pensão civil instituídos por Décio Lobo da Silva e Oswaldo Santos de Melo, acolhendo a proposta formulada pela unidade técnica e aquiescida pelo Parquet de Contas no sentido de considerar legais os demais atos que integram os presentes autos.
Nos termos da jurisprudência pátria, consolidada com base no enunciado 359 da Súmula do Supremo Tribunal Federal, a pensão por morte estatutária é regulada pela lei vigente à época do óbito do instituidor.
Considerando tal premissa, vale mencionar que a Emenda Constitucional 70/2012, publicada em 30/3/2012, acrescentou o art. 6º-A à Emenda Constitucional 41/2003, estabelecendo novo critério de revisão para os servidores que tenham se aposentado ou venham a se aposentar por invalidez permanente, assim como às pensões derivadas dos proventos desses servidores, in verbis:
Art. 1º A Emenda Constitucional nº 41, de 19 de dezembro de 2003, passa a vigorar acrescida do seguinte art. 6º-A:
“Art. 6º-A. O servidor da União, dos Estados, do Distrito Federal e dos Municípios, incluídas suas autarquias e fundações, que tenha ingressado no serviço público até a data de publicação desta Emenda Constitucional e que tenha se aposentado ou venha a se aposentar por invalidez permanente, com fundamento no inciso I do § 1º do art. 40 da Constituição Federal, tem direito a proventos de aposentadoria calculados com base na remuneração do cargo efetivo em que se der a aposentadoria, na forma da lei, não sendo aplicáveis as disposições constantes dos §§ 3º, 8º e 17 do art. 40 da Constituição Federal.
Parágrafo único. Aplica-se ao valor dos proventos de aposentadorias concedidas com base no caput o disposto no art. 7º desta Emenda Constitucional, observando-se igual critério de revisão às pensões derivadas dos proventos desses servidores” (destaque acrescido) .
O novo comando constitucional determinou, ainda, que as pensões derivadas de aposentadorias por invalidez permanente, de servidores que ingressaram no serviço público antes de 31/12/2003, caso tenham sido instituídas antes da vigência da EC 70/2012, deveriam ter o fundamento legal alterado para contemplar o critério da paridade no cálculo do benefício. Nesse sentido, o art. 2º da referida norma constitucional:
Art. 2º A União, os Estados, o Distrito Federal e os Municípios, assim como as respectivas autarquias e fundações, procederão, no prazo de 180 (cento e oitenta) dias da entrada em vigor desta Emenda Constitucional, à revisão das aposentadorias, e das pensões delas decorrentes, concedidas a partir de 1º de janeiro de 2004, com base na redação dada ao § 1º do art. 40 da Constituição Federal pela Emenda Constitucional nº 20, de 15 de dezembro de 1998, com efeitos financeiros a partir da data de promulgação desta Emenda Constitucional.
Vale dizer que, para esclarecer o referido comando, esta Corte de Contas proferiu, por meio do Acórdão 2553/2013-TCU-Plenário, as seguintes orientações à Administração Pública Federal: 
9.2. orientar os órgãos e entidades da Administração Pública Federal a observar as seguintes diretrizes na concessão de pensão:
9.2.1 as pensões civis decorrentes de aposentadorias ocorridas anteriormente à Emenda Constitucional 41/2003, ou as concedidas com fundamento no art. 3º da Emenda Constitucional 41/2003, somente gozarão de paridade com os vencimentos dos servidores em atividade se o óbito do servidor ocorreu até 31/12/2003;
9.2.2 para óbitos posteriores a 31/12/2003, os benefícios serão reajustados nos mesmos índice e data aplicáveis aos benefícios do RGPS;
9.2.3. constituem exceção à regra e continuam gozando do benefício de paridade (regra de exceção a partir da edição da Emenda Constitucional 41/2003) as pensões civis originadas por óbitos ocorridos a partir de 1º/1/2004 e que sejam decorrentes de:
9.2.3.1. aposentadorias fundamentadas no art. 3º da Emenda Constitucional 47/2005, por força do parágrafo único do art. 3º dessa Emenda;
9.2.3.2. aposentadorias por invalidez, para servidores que tenham ingressado no serviço público até 31/12/2003, com base no parágrafo único do art. 6.º-A da Emenda Constitucional 41/2003, incluído pela Emenda Constitucional 70/2012, observados os efeitos financeiros estipulados no art. 2º da EC 70/2012; (destaques acrescidos) 
 (...) 
9.2.5. em caso de redução no valor do benefício de pensão civil ou de aposentadoria pela aplicação da Emenda Constitucional 70/2012, caberá a atribuição de uma Vantagem Pessoal Nominalmente Identificada – VPNI, sujeita apenas aos reajustes gerais dos servidores públicos federais, a qual deverá ser paulatinamente absorvida sempre que houver reorganização ou reestruturação dos cargos e das carreiras, ou das remunerações previstas em lei, até sua completa extinção;
Considerando as referidas premissas legais, cabe apreciar pela legalidade o ato de pensão civil instituído por Décio Lobo da Silva, sem prejuízo de determinar ao IBGE que emita ato de alteração, modificando o fundamento legal da concessão para o previsto na EC 70/2012 de forma que o critério de cálculo do benefício passe a ser o da paridade. Isso porque, o referido instituidor foi aposentado por invalidez em 24/6/1997 e veio a falecer em 11/3/2008, gerando pensão com proventos de acordo com a legislação em vigor à época do óbito (art. 40, § 7º, inciso I, da CF/1988, com a redação que lhe foi conferida pela EC 41/2003, e atualizados com base nos índices do RGPS) . Contudo, com o advento da EC 70/2012, incide o art. 2º da mencionada norma constitucional, implicando a necessária emissão de ato de alteração contemplando o novo fundamento legal e as consequências financeiras dele decorrentes.
No que diz respeito ao ato instituído por Oswaldo Santos de Melo, aposentado em 12/6/1972 e falecido em 11/4/2015, verifico que o fundamento legal que serviu de base para a inativação do mencionado ex-servidor não está entre aqueles aptos a gerar pensão com paridade, quais sejam: (i) art. 3º da Emenda Constitucional 47/2005; e (ii) aposentadorias por invalidez, para servidores que tenham ingressado no serviço público até 31/12/2003, com base no parágrafo único do art. 6.º-A da Emenda Constitucional 41/2003, incluído pela Emenda Constitucional 70/2012.
11.1.	Isso, porque, considerando o fundamento legal utilizado na aposentadoria do Sr. Oswaldo Santos[footnoteRef:2], era de se esperar que a pensão por ele instituída fosse calculada com base no art. 40, § 7º, inciso I, da CF/1988, com a redação que lhe foi conferida pela EC 41/2003, e como tal, a atualização do benefício atrelada aos índices do RGPS, nos termos do que prescreve a Lei 10.887/2004. Ocorre, entretanto, que o cálculo da pensão deixada por Oswaldo Santos de Melo vem sendo feito de acordo com o critério da paridade, contrariando o fundamento legal da concessão. Diante de tal fato, impõe-se que o ato seja considerado ilegal, já que o ato de pensão civil referido adotou forma de cálculo e reajustamento diversos do fixado pela Constituição Federal. [2:  Código: 1-1-5205-0; Espécie: Aposentadoria; Descrição: CF/67, c/ red. da EC nº 1/69, art. 197, alínea ‘c’; Resumo: Aposentadoria, com proventos integrais, aos 25 anos de serviço efetivo, para ex-combatente da segunda guerra mundial, que tenha participado efetivamente em operações bélicas da força expedicionária brasileira, da marinha, da força aérea brasileira, da marinha mercante ou de força do exército, quando funcionário público civil, da administração, direta ou indireta, ou contribuinte da previdência social.] 
Ante o exposto, VOTO para que seja adotada a minuta de acórdão que ora trago ao exame deste Colegiado.
TCU, Sala das Sessões Ministro Luciano Brandão Alves de Souza, em 26 de fevereiro de 2019.
Ministro VITAL DO RÊGO 
Relator